【裁判字號】    94,上訴,1462
【裁判日期】    950308
【裁判案由】    違反政府採購法等
【裁判全文】
臺灣高等法院臺中分院刑事判決        94年度上訴字第1462號
上  訴  人
即  被  告  殷誠資訊電腦有限公司
代  表  人  戊○○○
選任辯護人  吳國輝    律師
上  訴  人
即  被  告  丁○○
選任辯護人  吳國輝    律師
上列上訴人因違反政府採購法案件，不服臺灣臺中地方法院93年
度中簡上字第594號，中華民國94年5月31日第一審判決（起訴案
號：臺灣臺中地方法院檢察署92年度偵字第14343號） ，提起上
訴，本院判決如下：
    主  文
原判決關於丁○○及殷誠資訊電腦有限公司部分均撤銷。
丁○○以詐術使開標發生不正確之結果，處有期徒刑肆月，如易
科罰金，以佰元折算壹日，緩刑年。
殷誠資訊電腦有限公司之從業人員，因執行業務以詐術使開標發
生不正確之結果，科罰金新臺幣拾伍萬元。
    事  實
一、丁○○係設於臺中市○○路○段五八六之二號「殷誠資訊電
    腦有限公司」（登記負責人為丁○○之母戊○○○，下簡稱
    殷誠公司）之實際執行業務人員，從事資訊工程等業務；嗣
    因臺中縣太平市光隆國小（下稱光隆國小）將辦理「校園重
    建─電腦及網路設備採購工程」（下稱該採購案），以上網
    公告方式公開招標，丁○○有意承攬該採購案，惟因恐參與
    投標之合格廠商未達三家，為確保招標機關確能開標決標，
    並使殷誠公司能順利得標，竟於民國九十二年十二月二十二
    日或二十三日間某時，委託在呈明影像科技有限公司（下簡
    稱呈明公司）任職之昔日同窗甲○○（業經臺灣臺中地方法
    院判決無罪確定）配合由呈明公司陪標，先由甲○○提供平
    日參與投標時所使用之呈明公司營利事業登記證及公司執照
    影本，並蓋用呈明公司章及負責人黃惠美印章於呈明公司採
    購標單、採購估價單及切結書上後交與丁○○，再由丁○○
    方面自行填寫估價金額於採購估價單上持往投標。丁○○且
    於九十年十二月二十二日或二十三日間某時，至殷誠公司供
    貨廠商即位於臺中市○○路之「燈塔科技股份有限公司」臺
    中辦事處（下簡稱燈塔公司），向該公司副理己○○表明要
    參與上開工程投標，並要求己○○配合由燈塔公司參與陪標
    ，己○○雖未同意以燈塔公司名義參與陪標，惟仍提供其因
    業務上機會取得之英創科技股份有限公司（下簡稱英創公司
    ）之營利事業登記證影本及完稅證明等相關資料予丁○○，
    丁○○取得該等英創公司之營利事業登記證影本等資料後，
    即命不知英創公司未同意參與陪標之殷誠公司職員乙○○依
    丁○○指示填載英創公司之投標資料，及依丁○○指示前往
    合作金庫銀行五權分行購買欲供英創公司繳交押標金使用之
    面額為新臺幣（下同）十二萬元之支票一張，並填寫英創公
    司採購標單、採購估價單及切結書各一份供投標。嗣丁○○
    為避免參與投標之合格廠商未達三家而流標，即於九十年十
    二月二十五日持英創公司採購標單、採購估價單及切結書各
    一份，至光隆國小參與投標並同時提出殷誠公司、呈明公司
    及英創公司投標資料，使光隆國小承辦人員陷於錯誤，誤認
    英創、呈明公司亦有參與投標之意，符合三家廠商投標要件
    ，予以開標，嗣經開標結果，呈明公司因未附押標金而為廢
    標，遂由投標金額較低之殷誠公司得標，使開標發生不正確
    之結果，足以生損害於該工程案招標之正確性。
二、案經法務部調查局中部地區機動工作組移送臺灣臺中地方法
    院檢察署檢察官偵查後聲請以簡易判決處刑，經臺灣臺中地
    方法院改依通常程序審理。
    理  由
甲、證據能力部分：下列證人甲○○、乙○○、己○○等人（詳
    后）於調查局或偵查中之證述固屬被告以外人於審判外之陳
    述，然本案當事人、辯護人於本院調查證據時，就此證述之
    證據能力問題並未聲明異議，依刑事訴訟法第一百五十九條
    之五第二項規定，視為有同條第一項之同意，自得為證據，
    合先述明。
乙、得心證之理由：
一、訊據上訴人即被告丁○○固對於其為殷誠公司實際執行業務
    者，其確有透過證人甲○○配合，由呈明公司參與陪標及其
    確有至燈塔公司臺中辦事處欲委託己○○以燈塔公司名義參
    與陪標，並自己○○處取得英創公司營利事業登記證影本等
    書面資料，之後即由伊指示殷誠公司職員乙○○填載相關投
    標資料，並購買英創公司投標之押標金支票，再由伊持殷誠
    公司、呈明公司及英創公司之投標資料前往光隆國小提出該
    三家公司之投標資料，嗣經開標結果，呈明公司因未附押標
    金而為廢標，由投標金額較低之殷誠公司得標等事實固不否
    認，惟矢口否認有何違反政府採購法犯行，辯稱伊係遭光隆
    國小資訊組長謝國霖及總務主任蔡秋生誘騙始為本案投標，
    本案是謝國霖對伊表示如該採購案流標，預算會遭中央收回
    ，並拜託伊尋找二家廠商陪標，伊為了讓學校有新的電腦教
    室，私下應允幫忙，並於九十年十二月二十二或二十三日央
    請甲○○參與陪標，且於九十年十二月間至臺中燈塔公司找
    己○○幫忙，當時己○○基本上並沒有同意要找一家廠商陪
    標，但之後伊除續與燈塔公司一位陳小姐及己○○通電話聯
    繫外，並請乙○○與燈塔公司人員己○○或陳小姐接洽，經
    約一、二天後即「九十年十二月二十三日下午」，燈塔公司
    人員即打電話過來說投標資料準備好了，當時接聽電話之人
    不是伊就是乙○○，伊於該日下午即前往臺中燈塔公司找己○○，己○○即將英創公司之營利事業登記證及英創公司大
    、小章等所有投標所需資料均交予伊，此時伊才知陪標廠商
    是英創公司，伊曾詢問己○○為何不是燈塔公司資料，己○○稱英創公司是己○○的關係企業，伊不疑有他即使用己○○提供之英創公司大、小章及其他資料，用英創公司名義參
    與陪標，九十年十二月二十五日投標當日上午約十一時許，
    謝國霖對乙○○說「鴻凱」大概不會來投標，乙○○即打電
    話通知伊，伊旋於同日上午十一時二十分許趕至光隆國小與
    乙○○會合，並將呈明公司及英創公司之投標資料交予光隆
    國小出納人員投標，當時謝國霖及蔡秋生均有在旁邊，本案
    是光隆國小人員違反政府採購法在先，所以伊找人來陪標的
    行為在社會上是屬正當行為，伊是被騙才找人陪標云云；惟
    查：
  (一)被告丁○○已於調查局訊問時坦承「（殷誠資訊電腦有限公
    司）實際業務由我本人負責」、「我即透過友人之介紹請英
    創科技股份公司及呈明影像科技有限公司提供資料，英創科
    技股份公司投標金額為二百三十九萬九千元，呈明影像科技
    有限公司投標金額為二百五十萬元左右，金額係我決定後指
    示公司員工乙○○填寫，英創科技股份公司之押標金亦是由
    我所提供，本工程於九十年十二月二十五日開標後，即由殷
    誠資訊電腦有限公司以二百一十七萬元得標」，核與證人甲○○、證人乙○○於調查員詢問時及偵審中證述；證人即呈
    明公司之負責人黃惠美、英創公司人員庚○○於調查員詢問
    時及偵查中證述及證人己○○於調查員詢問時證述：「在九
    十年十二月間，丁○○曾到燈塔科技公司來找我，表示他想
    要參與本工程的投標，要我配合參與投標，但我因為考量燈
    塔科技公司本身是本工程相關產品的供貨廠商，不方便與經
    銷商競爭，所以我並沒有答應丁○○，丁○○即要我介紹其
    他廠商配合他投標，當時因為我桌上剛好有燈塔科技公司的
    另一家經銷商英創科技公司的營利事業登記證影本及完稅證
    明等資料，我即將英創科技公司相關資料，交給丁○○參考
    ，丁○○自行與英創科技公司聯絡，當時我也曾口頭告訴丁○○可以去找成映等數家公司（詳細名稱我記不清楚），但
    除英創科技公司外，我並沒有提供其他廠商的營利事業登記
    證等資料給丁○○。」等語情節相符。且經檢察官向臺灣省
    合作金庫五權分行函詢結果，英創公司投標時所用之押標金
    支票（票號0000000號），確係由被告殷誠公司所購
    買，亦有合作金庫五權分行函文二份等資料（詳見九十二年
    度偵字第一四三四三號偵查卷第十七、二三至二八頁）在卷
    可佐。此外，復有被告殷誠公司及英創公司之投標原始文件
    資料（含採購標單、採購估價單及切結書）、光隆國小簽呈
    及開標／議價／決標／流標／廢標紀錄單暨英創公司真正大
    、小章印文各一紙等件在卷可憑，已足認定。至證人己○○
    嗣於偵查雖改稱：伊只是拿英創公司資料給丁○○看，至於
    丁○○是否有拿走，伊不確定云云；及於審理中改證稱：丁○○來找伊時，剛好英創公司之營利事業登記證影本在伊桌
    上，伊就順便拿給丁○○看，伊不知丁○○是否有帶走英創
    公司資料，丁○○走後伊並未留意英創公司資料是否還在，
    有可能是丁○○私自帶走。另伊在調查站人員詢問時所述是
    口誤云云，既與上開其於調查員詢問時所證核與被告所供情
    節相符部分之證述不同，顯係因本案或涉刑責，是難免有所
    避卸，是被告丁○○請求證人己○○以燈塔公司名義參與陪
    標，而遭己○○拒絕後，證人己○○確有提供其在業務上持
    有之英創公司營利事業登記證影本等書面資料予被告丁○○
    一節，亦可認定。
  (二)被告丁○○雖一再以其係受光隆國小招標承辦人員謝國霖所
    託才找另二家廠商陪標，惟是否有他人唆使被告尋覓他家廠
    商陪標，係該人是否成立教唆犯或共犯之問題，原無礙於被
    告違反政府採購法刑責之成立，被告所述謝國霖唆使伊另尋
    找二家廠商一節，為證人謝國霖於原審所堅決否認，此節除
    被告一人指述外，並無其餘確切事證證明謝國霖確有唆使被
    告找廠商陪標之事，是本院無從為如此認定。
  (三)綜上所述，被告丁○○所辯顯係事後卸責之詞，尚難採信，
    而被告丁○○係被告殷誠資訊電腦有限公司之實際執行業務
    人員，被告丁○○以詐術使開標發生不正確結果，則被告殷
    誠資訊電腦有限公司應負違反政府採購法刑責亦屬灼然，本
    案事證明確，被告等犯行均至可認定，又被告聲請函臺中市
    各校查英創公司曾否參與投標云云，然此部分調查係有關被
    告涉嫌偽造私文書部分，本院既認被告無此犯行（詳后），
    即無為此無益調查之必要，又呈明公司及英創公司既確無參
    與投標之真意，被告以二公司名義陪標而違反政府採購法犯
    行已至屬明確，被告既不否認上揭二公司確無參與投標之真
    意，是被告以伊於調查局尚有其他陳述，聲請調閱調查局錄
    音及函調投標錄影（經本院函查結果並無錄影）暨其餘調查
    均無必要，併此明。
二、按政府採購法於九十一年二月六日修正公布，該法第八十七
    條修正並於九十一年二月六日公布第八十七條之全文，公布
    後，除增列第五項，原第五項改第六項外，其餘原規定與修
    正公布後條文之處罰條件與刑罰之高低度、併科罰金額，均
    未加以更改，故現行條文對觸犯該法之行為人並無不利之處
    ，依刑法第二條第一項前段規定自應適用裁判時之法令。又
    以陪標方式達成形式上三家廠商參與投標之規定，即已使開
    標發生不正確之結果，本案被告丁○○既有前揭製造呈明、
    英創公司參與投標假象之行為，則核被告丁○○所為，係犯
    現行政府採購法第八十七條第三項之以詐術使開標發生不正
    確結果罪；被告殷誠公司之從業人員即被告丁○○既因執行
    業務以詐術使開標發生不正確之結果，則被告殷誠公司即應
    依現行政府採購法第九十二條之規定，科處同法第八十七條
    第三項所定之罰金刑，原審以被告犯罪事證明確，予以論罪
    科刑，固非無見，然查本案應尚無積極明確事證證明被告丁○○併有行使偽造私文書犯行（詳后），原審法院認被告丁○○併犯行使偽造私文書罪應有未洽，又原審法院認被告殷
    誠資訊電腦有限公司之從業人員即被告丁○○併以行使偽造
    私文書方法使開標發生不正確結果，亦有未合，被告上訴意
    旨否認犯罪雖無可採，但原審判決既有如上瑕疵，既經被告
    上訴，即屬無可維持，應由本院予以撤銷改判，爰審酌被告
    丁○○不思以正當合法途徑參加政府機關採購，而以觸法行
    為參加上揭政府採購之投標，破壞政府採購法所明定應以公
    開、公正方式參加投標及比價之基本原則，並進而影響開標
    及比價之結果，被告殷誠資訊電腦有限公司從業人員以詐術
    參與投標所可能造成之損害等一切情狀，分別量處如主文所
    示之刑，並就被告丁○○部分諭知易科罰金之折算標準，以
    示懲儆。末查被告丁○○前未曾受有期徒刑以上刑之宣告，
    有臺灣高等法院被告全國前案紀錄表在卷足憑，經此偵審程
    序之教訓，當知所警惕，信無再犯之虞，本院認所宣告之刑
    ，以暫不執行為適當，爰併宣告緩刑三年，以啟自新。
三、
  (一)聲請簡易判決處刑意旨另以被告丁○○除有前揭事實文所載
    違反政府採購法犯行外，並於不詳時、地委託不知情之刻印
    業者，偽造英創公司印章及負責人「顏肇基」印章各乙枚後
    （未扣案，下簡稱英創公司大、小章），於屬私文書之採購
    標單、採購估價單及切結書上，以英創公司名義偽填金額，
    並蓋用偽造之英創公司及負責人顏肇基印章，再於九十年十
    二月二十五日，由被告丁○○持往光隆國小參與投標而行使
    之，因認被告丁○○另犯刑法第二百十六條、第二百十條之
    行使偽造私文書罪云云。
  (二)按犯罪事實應依證據認定之，無證據不得認定犯罪事實；又
    案件不能證明被告犯罪者，應諭知無罪之判決，刑事訴訟法
    第一百五十四條第二項、第三百零一條第一項分別定有明文
    。再者，認定不利於被告之事實，須依積極證據，苟積極證
    據不足為不利於被告事實之認定時，即應為有利於被告之認
    定，更不必有何有利之證據；又認定犯罪事實所憑之證據，
    雖不以直接證據為限，間接證據亦包括在內；然無論直接或
    間接證據，其為訴訟上之證明，須於通常一般之人均不致於
    有所懷疑，而得確信其為真實之程度者，始得據之為有罪之
    認定，業分經最高法院著有三十年度上字第八一六號、七十
    六年度臺上字第四九八六號判例可資參考。
  (三)公訴意旨認被告丁○○另犯行使偽造私文書罪嫌係以「訊據
    被告丁○○及甲○○對於上開犯行，於調查站及偵查中均坦
    承不諱，核與證人己○○即燈塔公司負責人、庚○○即英創
    公司負責人、乙○○即殷誠公司會計及黃惠美即呈明公司負
    責人於調查站及偵查中證述情節相符，又經向台灣省合作金
    庫五權分行函詢結果，被告殷誠公司及英創公司投標時所用
    之支票（票號0000000號為十二萬元，由呈明公司使
    用；票號0000000號為十萬七千元，由英創公司使用
    ），均係由被告殷誠公司所購買」等情為據，惟查被告丁○○於歷次訊問未曾供承伊有偽造上揭英創公司大、小章情事
    ，於調查局初始訊問即陳稱「因為蔡有政（正）事先將英創
    公司的大小章交給我，所以我直接在英創公司的標單上蓋英
    創公司的大小章」；而證人甲○○於調查局係供承其呈明公
    司配合投標情事，與本案被告丁○○有無偽造私文書犯行無
    涉；上揭支票係證明被告違反政府採購法之事實，無從證明
    偽造私文書部分，證人庚○○於調查局固指述本案英創公司
    之投標書上公司及負責人章非真正公司印章，然印章本可能
    他人擅代刻之，亦難逕以認定上揭印章、印文必確係被告偽
    造；殷誠公司會計乙○○固曾指述被告丁○○將英創公司章
    交予伊於投標書上用印，然被告丁○○持有該英創公司大、
    小章原因不一，或係他人交予，難認必屬伊親偽造；從而就
    本案英創公司大、小章究係何人偽造一節，除證人己○○指
    述外，尚無其餘客觀事證以憑，而證人己○○於歷次訊問固
    均否認有提供英創公司大、小章給被告之事，然就己○○有
    無提供英創公司營利事業登記證予被告一節，己○○於調查
    局原供述「在九十年十二月間，丁○○曾到燈塔科技公司來
    找我，表示他想要參與本工程的投標，要我配合參與投標，
    但我因為考量燈塔科技公司本身是本工程相關產品的供貨廠
    商，不方便與經銷商競爭，所以我並沒有答應丁○○，丁○○即要我介紹其他廠商配合他投標，當時因為我桌上剛好有
    燈塔科技公司的另一家經銷商英創科技公司的營利事業登記
    證影本及完稅證明等資料，我即將英創科技公司相關資料，
    交給被告丁○○參考」，惟於偵查中則改稱伊只是拿英創公
    司資料給被告丁○○看，至於被告丁○○是否有拿走，伊不
    確定云云；及於原審法院審理中改稱被告丁○○來找伊時，
    剛好英創公司之營利事業登記證影本在伊桌上，伊就順便拿
    給被告丁○○看，伊不知被告丁○○是否有帶走英創公司資
    料，被告丁○○走後伊並未留意英創公司資料是否還在，有
    可能是被告丁○○私自帶走，另伊在調查站人員詢問時所述
    是口誤云云，與上開其於調查員詢問時所證核與被告所供情
    節相符部分之證述不同，可見己○○深知本件牽涉刑責，本
    案英創公司大、小章如係被告自己○○處取得，則己○○或
    涉偽造印章刑責，反之則係被告負刑責，是就英創公司印章
    來源言，被告與己○○二人利害相反，何人所述屬實，並無
    何客觀明確事證以憑，應難以己○○片面指述逕認定被告有
    偽造印章犯行，是本案英創公司大、小章是否由己○○提供
    一節尚有疑義，難認必係被告偽造，而被告丁○○是否涉及
    偽造投標單私文書犯行自應同屬有疑，被告丁○○所述己○○曾向伊表示英創公司係燈塔公司關係企業一節，亦無事證
    證明必屬虛偽，又英創公司印章如係己○○提供，己○○亦
    確持有英創公司之營利事業登記書影本及完稅證明等重要資
    料，自可能使被告誤認燈塔公司與英創公司間存在互相借牌
    投標工程之認識，其本於此認識及己○○之允諾而使用英創
    公司印章，應難認有（行使）偽造私文書之主觀故意，尚難
    以此罪相繩。
  (四)綜上，被告丁○○偽造印章及（行使）偽造私文書犯罪嫌疑
    不足，惟依公訴意旨，被告丁○○此部分犯行與前揭經本院
    認定成罪部分具有牽連犯之裁判上一罪關係，本審判不可分
    原則，爰不另為無罪諭知。
據上論結，應依刑事訴訟法第三百六十九條第一項前段、第三百
六十四條、第二百九十九條第一項前段，現行政府採購法第八十
七條第三項、第九十二條，刑法第十一條前段、第二條第一項前
段、第四十一條第一項前段、第七十四條第一款，罰金罰鍰提高
標準條例第二條，判決如主文。
本案經檢察官丙○○到庭執行職務。
中    華    民    國    95    年    3     月    8     日
              刑事第五庭  審判長法  官  袁  從  楨
                                法  官  郭  同  奇
                                法  官  姚  勳  昌
上列正本證明與原本無異。
丁○○部分，丁○○及檢察官均得上訴。
殷誠公司部分均不得上訴。
如不服本判決應於收受送達後十日內向本院提出上訴書狀，其未
敘述上訴之理由者並得於提起上訴後十日內向本院補提理由書（
均須按他造當事人之人數附繕本）。
                                書記官  洪  麗  華
中    華    民    國    95    年    3     月    9     日
附錄論罪科刑法條：
政府採購法第八十七條第三項：
以詐術或其他非法之方法，使廠商無法投標或開標發生不正確結
果者，處五年以下有期徒刑，得併科新臺幣一百萬元以下罰金。
修正後政府採購法第九十二條：
廠商之代表人、代理人、受雇人或其他從業人員，因執行業務犯
本法之罪者，除依該條規定處其行為人外，對該廠商亦科以該條
之罰金。
                                                      Ｒ


司法院資訊處製作；財團法人民間司法改革基金會備份。
